【裁判字號】    99,上訴,590
【裁判日期】    990811
【裁判案由】    擄人勒贖等
【裁判全文】
臺灣高等法院高雄分院刑事判決         99年度上訴字第590號
上  訴  人  臺灣屏東地方法院檢察署檢察官
被      告  丙○○
選任辯護人  李淑欣律師
被      告  丁○○
選任辯護人  呂郁斌律師
上列上訴人因被告擄人勒贖等案件，不服臺灣屏東地方法院98年
度重訴字第9 號中華民國98年12月8 日第一審判決（起訴案號：
臺灣屏東地方法院檢察署98年度偵字第2277號），提起上訴，本
院判決如下：
    主  文
原判決關於丙○○、丁○○部分，均撤銷。
丙○○、丁○○共同意圖勒贖而擄人，丙○○處有期徒刑伍年；
丁○○處有期徒刑肆年。扣案之電擊棒壹支、尼龍繩壹條、眼鏡
壹副、安眠藥壹拾貳顆、手銬壹副、手銬鑰匙壹支、尼龍手套壹
雙、手套貳雙及膠帶壹捲，均沒收。
    事  實
一、何財寶（另犯擄人勒贖罪及違反槍砲彈藥刀械管制條例罪，
    經原審法院於99年12月8日以98年度重訴字第9號分別量處有
    期徒刑6 年及5 年2 月，併科罰金新臺幣10萬元；應執行有
    期徒刑11年，併科罰金新臺幣10萬元確定）因案通緝中，亟
    思取得錢財以供逃亡所需，知悉經營砂石業之碕嶸建材股份
    有限公司及仁雲企業社負責人甲○○家境富裕，遂於98年3
    月18日即基於意圖勒贖而擄人之犯意，鎖定甲○○為擄人勒
    贖之對象，並先製作勒索贖金信函及交付贖金路線圖各1 張
    ，於98年3 月23日晚上8 時許，何財寶與丙○○（當時亦另
    案通緝中）在高雄縣鳥松鄉○○路100 號4 樓之7 何財寶租
    屋處，何財寶向丙○○表示其有一筆債務要處理，得款後，
    將給予報酬而央請丙○○幫忙，丙○○因亦需款逃亡而應允
    後，隨即打電話邀丁○○共同參與，丁○○同意後，遂於翌
    日（98年3 月24日）下午3 時許，至上開何財寶住處，由何
    財寶又向丙○○、丁○○2 人陳稱：明(25)日早上要一起去
    處理這件債務，得款後，將給予報酬等語，丙○○、丁○○
    應允後，2 人遂基於妨害自由之共同犯意聯絡而參與之（丙○○、丁○○2 人嗣後變更為與何財寶共同意圖勒索之犯意
    聯絡，後述），由何財寶攜帶制式手槍1 把（子彈4 發），
    丙○○則攜帶何財寶提供之電擊棒1 支，由何財寶駕駛以不
    知情友人謝東霖（另為不起訴處分）名義所購買車號ZN-173
    1 號自用小客車搭載丙○○自上開租處出發，於98年3 月25
    日上午6 時許，先至大發工業區搭載另一名姓名年籍不詳之
    戴鴨舌帽亦有共同妨害自由犯意聯絡之綽號「阿弟」成年男
    子，以備駕車接應。丁○○則於同(25)日上午6 時20分許，
    獨自駕駛其車號4263-XN 號自用小客車至高雄縣大寮鄉○○
    路與神農路路口等候與何財寶等人會合，待何財寶駕駛車號
    ZN-1731 號自用小客車抵達後，丁○○即將車暫停放神農路
    旁並坐上何財寶所駕之ZN-1731 號自用小客車，4 人一同前
    往屏東縣萬丹鄉（原審誤載林園鄉○○○村○○路328 號仁
    雲企業社前（砂石場內）等候。嗣當日上午7 時3 分許，4
    人見甲○○駕駛車號5759-WT 號自用小客車到達「仁雲企業
    社」停妥車輛甫下車後，何財寶基於意圖勒贖而擄人之犯意
    ，丙○○、丁○○與綽號「阿弟」男子及與何財寶就妨害自
    由部分，基於共同之犯意聯絡，先由何財寶與丙○○乘機分
    持手槍與電擊棒上前欲制服甲○○，因甲○○強烈抵抗，何
    財寶、丙○○一時難以得手，何財寶即叫在旁之丁○○上前
    一同制服甲○○，3 人將之強行押入甲○○之車號5759-WT
    號自用小客車後座。甲○○所有MOTOROLA牌手機、腰包（內
    有13500 元）、車鑰匙於反抗中掉落在地，由何財寶等人撿
    拾上車。丙○○與丁○○分坐小客車後座並左右挾持甲○○
    ，丙○○、丁○○2 人並在車上由丁○○先抓住甲○○雙手
    ，再由丙○○以預先準備手銬銬住其雙手，並以貼布眼鏡矇
    蔽其雙眼，使之無法辨別方向後，並由何財寶駕駛甲○○車
    號5759-WT 號自用小客車離開。何財寶等3 人原乘坐到仁雲
    企業社前之停放之車號ZN-1731 號自小客車，則由前述姓名
    年籍不詳綽號「阿弟」之男子駕駛離去。何財寶、丙○○、
    丁○○3 人駕上開5759-WT 號自用小客車共同挾持甲○○至
    高雄縣大寮鄉大發工業區○○路某處地址不詳之工寮內【簡
    稱高雄大寮第一處所】，丙○○則當場即向甲○○表示：『
    你經營砂石場已經這麼有錢，為何還拗人家的錢，你打算如
    何還…』，甲○○則回答說：『少年仔，我沒有欠人錢等語
    』，丙○○、丁○○2 人至此即知悉何財寶之擄走甲○○其
    意在勒贖，而非何財寶所稱之處理債務。丙○○、丁○○2
    人竟提昇妨害自由犯意而與何財寶共同基於意圖勒贖之犯意
    聯絡，續由何財寶向甲○○詢問其弟乙○○之行動電話門號
    後，即於同(25)日上午8 時10分許，以甲○○手機撥打乙○○之行動電話，經由乙○○之妻施淑惠接聽後，何財寶即以
    閩南語向施淑惠恫稱：「你『達仔』（指甲○○）現在在我
    這裡，我們只要錢，你『達仔』及『開仔』（指乙○○）認
    識我，我也認識他們，你們經營砂石場賺那麼多錢，土地公
    都有看到，你們多少也要拿點錢出來，你們不能報案，否則
    你們就要去墳墓拜『達仔』，乙○○就不能再看到他三哥（
    甲○○），我要錢，我不怕死，『阿達』（甲○○）的車我
    們會放在大貝湖（澄清湖舊名）門口，車上有一封信你們去
    看信，電話不用再聯絡了」等語。何財寶隨即駕駛甲○○所
    有車號5759-WT 號自用小客車先載丁○○至鳳屏路旁，駕駛
    其先停在鳳屏路旁之車號4263-XN 號自小客車後，何財寶再
    駕甲○○上開自小客車至澄清湖大門口，將裝有要求贖金46
    00萬元之勒索信件及付款路線指示圖各1 張留置車上後，由
    何財寶聯絡丁○○駕駛車號4263-XN 號自用小客車前來澄清
    湖大門口接應，嗣何財寶坐上丙○○所駕之車輛返回上揭水
    管路工寮與丙○○會合後，何財寶、丙○○、丁○○3 人隨
    即又駕車將甲○○再挾持至何財寶預先承租屏東縣潮州鎮○○路531 巷55-1號之無人居住處所內【簡稱屏東潮州第二處
    所】，在該處所一樓房間，由丙○○以手銬將甲○○左手銬
    在床沿，另以尼龍繩將甲○○右手綁在床邊，又再以貼布眼
    鏡矇住甲○○雙眼，何財寶則餵食甲○○安眠藥後，何財寶
    、丁○○2 人即先行離開上開處所，而由丙○○先獨自看守
    甲○○，何財寶為避警追查，遂又於同(25)日下午5 時許，
    向不知情友人胡永明（另經檢察官為不起訴處分）借得車號
    7739-XA 號自用小客貨車以供變換交通工具，並於同(25)日
    晚間7 時許，何財寶駕車返回上開拘禁甲○○之處所與丙○○共同繼續看守甲○○。嗣98年3 月26日上午6 時許，何財
    寶駕車出門又將丁○○帶返上開拘禁處所（即【屏東潮州第
    二處所】），由丁○○與丙○○共同繼續看守甲○○，於同
    (26)日上午10時許，丙○○又以安眠藥餵食甲○○並待其昏
    睡後。丙○○與丁○○始於當日下午4 時許，相偕外出。嗣
    因何財寶發覺警方獲報後，已開始佈線查緝，乃於當日下午
    7 時許，返回上開拘禁處所向甲○○表示稍晚會將之釋放。
    嗣丙○○、丁○○晚間亦共同返回拘禁處所後，亦同意將甲○○釋放，釋放前，何財寶詢問甲○○可否將該期間其為甲○○保管腰包內的部分現款給在通緝中之丙○○花用，經甲○○同意後，遂由丙○○取走腰包內其中之1 萬2500元後，
    由何財寶將腰包、車鑰匙及餘款1000元（甲○○之手機則未
    尋獲）交還甲○○。何財寶、丙○○、丁○○均未經取贖後
    ，即由何財寶駕車載甲○○至高雄縣大寮鄉○○路旁釋放。
    嗣警方於98年3 月25日上午，即接獲家屬報案，在澄清湖大
    門口尋獲甲○○所有車號5759-WT 自用小客車及車內所留上
    揭要求贖金勒索信件與付款路線指示圖，乃先於98年3 月26
    日下午1 時許，派車搭載500 萬贖款依指示途徑出發，惟未
    見何財寶等人出面取款。迨甲○○平安獲釋後，警方見時機
    成熟，乃於98年3 月27日凌晨4 時9 分，前往高雄縣鳥松鄉
    ○○路100 號4 樓之7 拘獲何財寶、丙○○及丁○○，並在
    何財寶上揭住處及停車場內所停放之車號4263-XN 自用小客
    車、車號7739-XA 自用小客貨車上，分別扣得何財寶之作案
    用制式手槍1 支、制式子彈6 顆、電擊棒1 支、手銬1 副、
    尼龍繩1 條、矇眼用眼鏡1 副，丙○○所有未用畢之安眠藥
    12顆、手銬鑰匙1 支、尼龍手套1 雙及膠帶1 捲及丁○○之
    手套2 雙等物，而查獲上情。
二、案經甲○○訴由屏東縣政府警察局東港分局報請臺灣屏東地
    方法院檢察署檢察官偵查起訴。
    理   由
壹、證據能力部分：
（一）按刑事訴訟法第159 條之1 第2 項所稱被告以外之人於偵
      查中向檢察官所為之陳述得為證據，立法者係以刑事訴訟
      法規定檢察官代表國家偵查犯罪、實施公訴，依法有訊問
      被告、證人、鑑定人之權，且實務運作時，偵查中檢察官
      向被告以外之人所取得之陳述，原則上均能遵守法律規定
      ，不致違法取供，其可信性甚高，為兼顧理論與實務，而
      對被告以外之人於偵查中向檢察官所為之陳述，除顯有不
      可信之情況者外，得為證據（最高法院95年度台上字第66
      75號判決意旨參照），本件證人甲○○惟其等於偵查中向
      檢察官所為之證述（偵卷115-117 頁），性質上雖屬傳聞
      證據，惟經具結在案，且已擔保其陳述之可信度，復無顯
      有不可信之情況，衡諸上開規定，自均具有證據能力。
（二）被告等人在仁雲企業社綁架甲○○經過之監視畫面翻拍照
      片及警方事後在高雄縣仁武鄉益興環保工程外觀及內部陳
      設、扣案之槍枝及手銬、做案之休旅車及轎車、勒贖之信
      函、犯案之路線圖等現場等搜證照片（警卷76-100頁），
      均係傳達照相當時現場情況，而透過照片傳達的情形與現
      場真實情形，在內容上的一致性，透過機械的正確性來加
      以保障。換言之，照片並不存在人對現實情形的知覺、記
      憶所經常發生的表現錯誤，是認照片之性質係非供述證據
      ，並無傳聞法則之適用，且於此亦別無證據證明上開照片
      有經偽造、變造之情形，均有證據能力。
（三）高雄縣政府警察局仁武分局搜索扣押筆錄、扣押物品目錄
      表（警卷70-75 頁），係被告以外之人於審判外所做之書
      面陳述，屬於傳聞證據。惟其本質上屬公務員本於職權所
      為，其正確性及可信性頗高，如有錯誤亦可請求更正，應
      屬第159 條之4 第1 款由公務員職務上所製作之紀錄或證
      明文書，具有證據能力。
（四）又按一般人在日常生活中，因為傷痛或其他身體不適之徵
      狀，到醫療院所就診而非訴訟目的就醫，醫生在例行性診
      療過程對病患所為醫療行為後出具之診斷證明書，而醫生
      為從事業務之人，於通常醫療過程所製作之證明文書，固
      應屬刑事訴訟法第159 之4 第2 款所稱之證明文書。惟一
      般人為提告訴到醫院就診，醫生為其治療，應病患之要求
      並出具之診斷證明書，該診斷證明書所記載之內容，具有
      個案之性質，固屬被告以外之人審判外之陳述，而為傳聞
      證據。惟本件高雄醫學大學附設中和紀念醫院診斷證明書
      （警卷122 頁），係因被害人甲○○疑藥物過量而要求醫
      生出具之診斷證明書，雖無刑事訴訟法第159 條之1 至第
      159 條之4 或其他規定之傳聞證據例外情形，然因被告等
      及其辯護人對該紙診斷證明書，均未聲明異議而為本案言
      詞辯論（本院卷97頁反面），依刑事訴訟法第159 條之5
      第2 項之規定，本院審酌該證據作成之情況，認為適當，
      自得作為證據。
（五）按被告以外之人（包括證人、鑑定人、告訴人、被害人及
      共同被告等）於審判外之陳述雖不符刑事訴訟法第159之1
      至之4等4條之規定，而經當事人於審判程序同意作為證據
      ，法院審酌該言詞陳述或書面陳述作成時之情況，認為適
      當者，亦得為證據；當事人、代理人或辯護人於法院調查
      證據時，知有刑事訴訟法第159條第1項不得為證據之情形
      ，而未於言詞辯論終結前聲明異議者，視為有前項之同意
      ，同法第159條之5定有明文。立法意旨在於傳聞證據未經
      當事人之反對詰問予以核實，原則上先予排除；惟若當事
      人已放棄反對詰問權，於審判程序中表明同意該等傳聞證
      據可作為證據；或於言詞辯論終結前未聲明異議，基於尊
      重當事人對傳聞證據之處分權及證據資料愈豐富，愈有助
      於真實發見之理念，且強化言詞辯論主義，使訴訟程序得
      以順暢進行，上開傳聞證據亦均具有證據能力。本件後述
      所引用之其餘證據資料，被告丙○○、丁○○及其等之選
      任辯護人、檢察官均於本院審理時無異而為本案言詞辯論
      ，而本院審酌該言詞陳述及書面陳述作成之情況，亦未見
      有何不適當之情形，且與待證之事實均具有關聯性，故均
      得為證據。
貳、實體上認定
    訊據被告丙○○、丁○○固均坦承於上開時、地與何財寶共
    同將被害人甲○○強押上車，惟均矢口否認有何勒贖擄人之
    犯意，並均辯稱：當時渠2 人並不知道何財寶擄走甲○○是
    要向其家人勒贖，因案發前何財寶有向渠2 人表示，有一條
    債務要處理，且表示事後要給伊2 人錢，伊2 人才答應幫忙
    云云。惟查：
一、被告丙○○固於98年3 月23日晚上8 時許，即由何財寶在高
    雄縣鳥松鄉○○路100 號4 樓之7 租處，向丙○○表示其有
    一筆千萬元債務要處理，央請被告丙○○幫忙，經其應允後
    ，被告丙○○隨以電話請被告丁○○於翌日（98年3 月24日
    ）下午3 時許至上開住處後，何財寶又向被告丙○○、丁○○2 人表示：「明早（98年3 月25日）要去處理一件千萬元
    債務等語」，並應允事後將給予酬金，經被告丙○○、丁○○2 人同意後，被告丙○○、丁○○遂於98年3 月25日上午
    6-7 時許，與綽號「阿弟」成年男子，先後上搭與何財寶車
    號ZN-1731 號自用小客車共同前往號屏東縣萬丹鄉「仁雲企
    業社」前等候甲○○之事實，業據被告丙○○、丁○○均供
    承在卷（偵卷51頁、52頁、偵卷31頁、原審二卷4 頁反面）
    ，核與同案被告何財寶於原審審理時所供述情節相符（原審
    一卷66-67 頁）。另被告丙○○復供稱：（98年3 月）25日
    當日上午何財寶即交給我1 支電擊棒，丁○○則是空手等語
    （警卷21頁反面），核與何財寶供稱：（在屏東縣萬丹鄉○○村○○路328 號前仁雲企業社，擄走「阿達」時，你們3
    人有無攜帶武器？）我本人拿l 支九O 手槍，丙○○拿1 支
    電擊棒，丁○○空手沒有拿武器等語（警卷2 頁反面）相符
    ，並有仁雲企業社前監視器翻拍照片數幀在卷可按。又甲○○於98年3 月25日當日上午7 時3 分許，駕駛車號5759-WT
    號自用小客車甫抵仁雲企業社下車後，即由何財寶、丙○○
    分持手槍與電擊棒上前強押甲○○上車，因甲○○強烈抵抗
    ，何財寶、丙○○因難以得逞，何財寶即叫在旁等候之丁○○上前一同制服甲○○，並共同將之強行押入甲○○之車號
    5759-WT 號自用小客車後座後，由何財寶駕甲○○之車號57
    59-WT 號自用小客車離開，被告丙○○、丁○○則在車上後
    座分別坐在甲○○左右兩側，由被告丁○○先抓住甲○○雙
    手，再由被告丙○○以預先準備手銬拷住其雙手，並以貼布
    眼鏡矇其雙眼之事實，業據被告丁○○警詢供承在卷（警卷
    32頁），核與證人甲○○於警詢供稱：我被押上車後就被矇
    上眼睛…我被押上車當時是「財寶仔」（何財寶）開車，另
    2 人分別在我左右兩側，我被押在後座的中間，並雙手被上
    手銬，拷在前面等語（警卷37頁）相符。另被告丙○○於偵
    訊雖供稱：在（車上）是丁○○將他（甲○○）的嘴巴摀住
    ，我將他的手壓住，我印象中沒有將他上手銬云云（偵卷34
    頁）略有不符，惟被告丁○○之供述與甲○○之證述既屬相
    符，自應以被告丁○○及被害人甲○○於警詢所供在車上如
    何限制甲○○之行動自由之情節，作為認定被告丙○○、丁○○2 人當時強押甲○○上車後之情節，較屬可採。另該名
    綽號「阿弟」男子雖未參與被告丙○○、丁○○及何財寶在
    仁雲企業社砂石場內強押甲○○之行為，然其事先既與被告
    丙○○等人共同前往仁雲企業社，事後又將車號ZN-1731 號
    自用小客車駕車離去以避警追查，自難解其未有參與本件強
    押甲○○上車之妨害自由犯意，故被告丙○○、丁○○、綽
    號「阿弟」男子與何財寶就此部分有共同妨害自由之犯行，
    已甚顯明。
二、被告丙○○與丁○○與何財寶3 人駕車共同挾持甲○○先至
    高雄縣大寮鄉大發工業區○○路某處地址不詳之工寮內（【
    高雄大寮第一處所】），何財寶即要求甲○○提供其弟乙○○行動電話號碼之事實，業據何財寶於原審供承在卷，並供
    稱：我們3 人（即與被告丙○○、丁○○）先開車挾持甲○○至高雄縣大寮鄉大發工業區○○路某處地址不詳之工寮，
    我問甲○○其弟乙○○之行動電話門號後，於同日上午8 時
    10分許，即以甲○○手機撥打乙○○之行動電話，由乙○○
    之妻施淑惠接聽，我以閩南語向施淑惠恫稱：「你達仔（指
    甲○○）現在在我這裡，【我們】只要錢，你達仔及開仔（
    指乙○○）認識我，我也認識他們，你們經營砂石場賺那麼
    多錢，土地公都有看到，你們多少也要拿點錢出來，你們不
    能報案，否則你們就要去墳墓拜達仔，乙○○就不能看到他
    三哥，我要錢，我不怕死，阿達的車我們放在大貝湖（澄清
    湖舊名）門口，他車上有一封信你們去看信，電話不用再聯
    絡了」等語（原審一卷67頁），核與證人甲○○證述：我曾
    被押至兩個地點，起先第一個地點我不清楚，走上車後過了
    約1 、20分鐘就到了，地點是一個工寮，我被帶進去裡面，
    開車的那個人何財寶先問我弟弟乙○○的電話，然後就出去
    外面，用我的手機打電話給乙○○等語相符（偵卷116 頁）
    。另證人施淑惠亦證稱：我在98年3 月25日上午接到對方的
    電話，他說要找「阿開」，就是我先生乙○○聽電話，我說
    他去騎腳踏車還沒有回來，我接到電話之前已知道甲○○被
    押走了，對方說你們的「達仔」（甲○○）被我們帶走了，
    …，對方還說不能報警，如果報警的話就去墳墓找他（甲○○），乙○○就不能看到他三哥（甲○○），我要錢我不怕
    死，「阿達」（甲○○）的車我們放在大貝湖（即澄清湖）
    門口，他車上有一封信你們去看信，電話不用再連絡了等語
    （偵卷117 頁），足見被告丙○○、丁○○與何財寶將甲○○押到【高雄大寮第一處所】時，何財寶旋即以甲○○之行
    動電話撥打乙○○之電話，並向接電話之乙○○配偶施淑惠
    勒索贖款之事實，已甚顯明。另被告丙○○、丁○○雖均辯
    稱：當時何財寶撥打該電話時渠2 人均未在場聽到云云。惟
    被告丙○○、丁○○2 人與何財寶將甲○○強押到【高雄大
    寮第一處所】時，被告丙○○即向甲○○詢問為何欠款不還
    時，甲○○當場即向丙○○、丁○○表示伊並未欠任何人錢
    之事實，業據被告丙○○供承在卷（原審一卷128 頁），並
    供稱：當時我們3 人控制住甲○○行動後，我就向他（甲○○）詢問：『你經營砂石場已經這麼有錢，為何還拗人家的
    錢，你打算如何還…』，甲○○則回答我說：『我沒有欠人
    錢…』，事後我就覺得此事與何財寶所述債務問題有出入，
    丁○○當時就不願意幫忙看守甲○○，就和何財寶一起駕駛
    5759-WT 號自用小客車離開該處，留我1 人看守甲○○等語
    （警卷24頁、原審一卷129 頁反面、本院卷90頁反面），核
    與證人甲○○證稱：（當時我《丙○○》是否有問你砂石廠
    這樣大，賺這麼多錢，何必欠人家這幾千萬元，你說年輕人
    你誤會了，有無此事？）好像有人問我這句話，我確實有回
    答說年輕人我沒有欠人家錢語（原審一卷187 頁反面）相符
    。另被告丁○○亦供承：我下車後我跟何財寶、丙○○押著
    甲○○到甲○○之車裡面，甲○○在他的車上時就被丙○○
    戴上墨鏡、手銬，我有壓他的手，到屋內，我說我不願意幫
    忙，何財寶就開著銀色的車載我到鳳屏路開我的車等語（偵
    卷31頁），並供稱：我是事後也覺得怪怪的等語（本院卷91
    頁），互核被告丙○○及被害人甲○○之上開證詞以觀，足
    見被告丙○○、丁○○共同將甲○○押至【高雄大寮第一處
    所】時，應知悉甲○○與何財寶並未有何債務糾葛之事實，
    已甚明確。
三、又何財寶隨後駕甲○○車號5759-WT 號自用小客車將被告丁○○載至其先前在鳳屏路旁之自小客車，並要被告丁○○駕
    車跟隨在後，何財寶駕駛甲○○之自小客車前往澄清湖大門
    前，並在車內放置一封裝有要求贖金4600萬元之勒索信件及
    付款路線指示圖之事實，業據何財寶供承在卷（原審一卷67
    頁），並供稱：（放置勒贖信件及付款路線指示圖）隨後伊
    即坐上丁○○接應之自小客車返回上揭水管路工寮等語（原
    審一卷67頁及反面），核與被告丁○○所供：我們3 人和被
    害人就開著被害人的車子走了，由何財寶駕駛先到高雄縣水
    管路附近（正確位置只有何財寶知道），…然後何財寶又開
    著被害人的車載我到鳳屏路駕駛車號4263-XN 號自小客車（
    丁○○之車），並相約在澄清湖大門口等候，然後何財寶開
    著被害人的車並棄置於澄清湖大門口後，即叫我載他到高雄
    縣水管路附近被害人藏匿處與丙○○會合等語相符（偵卷77
    頁），復有扣案之勒贖之信函、犯案之路線圖照片在卷可按
    （警卷98-100頁）。又被告丙○○、丁○○及何財寶3 人隨
    後又駕車強押甲○○前往【屏東潮州第二處所】後，即由被
    告丙○○以手銬將甲○○拷在床邊，並由何財寶以安眠藥餵
    食甲○○後，何財寶、丁○○2 人即駕車暫時離開上開拘禁
    地點之事實，業據被告丙○○於警詢及原審供述在卷（警卷
    24頁反面、原審一卷129 頁反面），核與證人甲○○證稱：
    當到達那處工寮時（即【屏東潮州第二處所】）就被帶到工
    寮內，命我坐下，當時我是坐於床上…，並有要我吃藥，說
    是鎮定劑及安眠藥，我說我不要，但他們說不吃不行，…後
    來我因害怕生命受到危害所以就將藥吃下，吃下後過1-2 小
    時我就睡著了等語（警卷37頁、38頁）大致相符。另何財寶
    亦供稱：（你們3 人在空屋【屏東潮州第二處所】拘禁甲○○時有無捆綁？或餵食藥物控制甲○○行動自由？）是有用
    手銬拷住雙手，再以尼龍繩控制他行動，又有戴上鏡片為黑
    色且無法看見物體之眼鏡，還有拿安眠藥給他吃，讓他睡覺
    等語（警卷5 頁反面、原審一卷67頁反面），足見被告丙○○、丁○○在得知何財寶與甲○○間並任何債務糾紛，而仍
    繼續參與繼續綁架甲○○，嗣又與何財寶共同前往【屏東潮
    州第二處所】，故自難認被告丙○○、丁○○2 人未參與何
    財寶共同擄人勒贖之犯行。況被告丙○○、丁○○均已於本
    院審理時均供稱：押甲○○之過程中並未聽見何財寶與甲○○討論過債務問題等語（本院卷90頁及反面、91頁），是被
    告丙○○、丁○○果真以為何財寶與甲○○雙方間有債務糾
    葛，則何以於本件綁架甲○○之過程中，均未曾聽聞何財寶
    與甲○○雙方有何討論相關債務問題，而被害人甲○○又何
    以會遭被告等人不但以安眠藥餵食，更矇其眼睛及又以手銬
    、尼龍繩等工具而嚴重受到人身自由拘束之理，足見被告丙○○、丁○○2 人自此應均與何財寶有共同擄人勒贖之犯意
    ，已甚明確，故縱令何財寶雖迭次均稱：伊請丙○○、丁○○2 人幫忙，是向渠2 人告知伊與甲○○間有債務糾紛，渠
    2 人才願意幫忙押人，丁○○不知甲○○有被餵食安眠藥且
    也不知伊在甲○○車上有放置勒贖信云云，均係為被告丙○○、丁○○脫免擄人勒贖之犯行，自無足採信。故被告丙○○雖亦辯稱：我認為不是擄人勒贖，我問他（甲○○）為何
    欠人家錢，但李先生說沒有，我就覺得有一點問題，但我不
    好意思問「寶哥」（何財寶）云云（偵卷35頁）。另被告丁○○雖亦辯稱：我是事後也覺得怪怪的，所以何財寶載我離
    開時（即98年3 月25日）有問過他是否是債務問題，他跟我
    說是財務問題，不要再問了云云等語（本院91頁），均屬卸
    責之詞，不足採信。
四、又被告丙○○、丁○○2 人與何財寶將甲○○押至【屏東潮
    州第二處所】後，除以貼布眼鏡矇住甲○○雙眼外，復以手
    銬將甲○○左手拷在床沿並以尼龍繩將甲○○右手綁在床邊
    外，並餵食甲○○安眠藥，業據證人甲○○證述在卷（偵卷
    115-117 頁），並有手銬、眼鏡、膠帶、尼龍繩、手套等作
    案工具足憑。另甲○○被釋放後其因疑藥物過量而送醫之事
    實，復有高雄醫學大學附設中和紀念醫院診斷證明書在卷可
    按（警卷122 頁）。又何財寶、丁○○2 人於甲○○在【屏
    東潮州第二處所】被餵食安眠藥後，何財寶則為避警追查，
    復於同(25)日下午5 時許，向不知情友人胡永明借得車號77
    39-XA 自用小客貨車後，與被告丁○○先行離開，而由丙○○獨自留在上開拘禁地點繼續看守甲○○之事實，業據何財
    寶已於原審供明在卷（原審一卷67頁反面），核與被告丙○○供述：我們把甲○○綁架到屏東縣潮州鄉一處工寮囚禁，
    在這個工寮，我們把甲○○用手銬拷在床沿，然後何財寶讓
    甲○○吃安眠藥，何財寶與丁○○即離開這個工寮，僅留我
    一人看守甲○○，直到98年3 月25晚上約7 點左右，何財寶
    才回到這個工寮並帶麵包給我們吃等語（偵卷54頁）相符。
    被告丁○○則於98年3 月26日上午6 時與何財寶又共同返回
    上開拘禁甲○○之處所與丙○○繼續看守甲○○之事實，亦
    據被告丁○○於偵訊供承在卷（偵卷32頁），核與被告丙○○警詢供稱：何財寶與我一起看守甲○○到98年3 月26日約
    早上6 時左右，何財寶出去帶丁○○過來該工寮，何財寶就
    離開而由我與丁○○看守甲○○等語（警卷54頁）相符。是
    被告丁○○果真於98年3 月25日得知何財寶與甲○○間並無
    債務糾紛，並表明不再繼續看守甲○○後，則何以猶於翌日
    與何財寶會再返拘禁甲○○處所（即【屏東潮州第二處所】
    ）與被告丙○○共同續行看守甲○○，而被告丁○○對此亦
    無法自圓其說（原審一卷26頁反面），此亦足徵被告丁○○
    、丙○○當時均已知悉本件何財寶擄人其意在向其家人勒索
    財物，2 人仍參與共同拘禁甲○○，故應認被告丙○○、丁○○共同參與擄人勒贖之事實，已甚顯明。
五、被告丁○○於98年3 月26日上午返【屏東潮州第二處所】與
    丙○○共同看守甲○○，並於當日上午10時許，由被告丙○○又以安眠藥餵食甲○○後，復於同(26)日下午4 時許，待
    甲○○昏睡後，被告丙○○與丁○○2 人始相偕外出之事實
    ，業據被告丙○○供承在卷（偵卷54-55 頁），核與被告丁○○於供稱：98年3 月26日上午6 時許，我開車返回潮州藏
    匿地點（即【屏東潮州第二處所】），我本來要載何財寶回
    來，後來何財寶叫我跟丙○○作伴…，98年3 月26日下午4
    時許，丙○○與我有外出散步等語相符（原審一卷85頁反面
    -86 頁）。嗣何財寶因發覺警方查緝甚嚴，乃於同（26）日
    下午7 時許，返回拘禁處所告知甲○○稍晚即會將其釋放之
    事實，業據何財寶供明在卷（原審一卷67頁反面），核與證
    人甲○○證述相符（原審一卷186 頁反面）。另證人甲○○
    雖證稱：（幾人載你至光明路放你走? ）只有何財寶1 人等
    語（警卷39-40 頁），惟被告丙○○、丁○○於當日晚間隨
    後相偕返回【屏東潮州第二處所】時（甲○○尚未被釋放）
    ，亦均未反對何財寶同意嗣後未取贖即釋放甲○○之舉，故
    應認被告丙○○、丁○○2 人應亦有同意未取贖即釋放被害
    人之意思，應可確認。
六、又按擄人勒贖罪，須行為人自始有使被害人以財物取贖人身
    之意思，如使被害人交付財物，別有原因，為達其取得財物
    之目的，而剝奪被害人之自由者，除應成立其他財產上之犯
    罪或牽連犯妨害自由罪外，要無成立擄人勒贖罪之餘地（最
    高法院65年台上字第3356號判例參照）。本件何財寶於釋放
    甲○○前，已曾徵得甲○○之同意，由甲○○將其腰包中之
    1 萬2500元（甲○○另自行留下1000元）由被告丙○○取走
    之事實，業據何財寶供明在卷（原審一卷67頁反面）。另證
    人甲○○亦證稱：（你腰包內有1 萬3500元，這些錢他們給
    你1 千元坐計程車，其他錢是你要給他們還是他們拿走？）
    因何財寶說是否要給一些錢給他們作生活費，…我說不要緊
    讓他們作生活費，我是有同意給等語（原審一卷185 頁反面
    ），是依首開判例說明，上開被告丙○○等人於本案過程中
    雖取得1 萬2500元款項，然應與被告丙○○、丁○○共同擄
    人勒贖所得之款項無關，亦附敘明。
七、綜上所述，被告丙○○、丁○○2 人於案發之初，雖均未有
    證據足證其2 人已有勒贖之犯意，惟其於共同拘禁被害人之
    過程中，既均已知悉共犯何財寶是意在向其家人勒索贖款，
    其2 人仍繼續參與拘禁被害人，故被告丙○○、丁○○2 人
    自亦應負共同擄人勒贖之罪責，足見被告丙○○、丁○○上
    開所辯：渠2 人並未有擄人勒贖犯意云云，均無可採，復有
    扣案作案用之電擊棒1 支、尼龍繩條、矇眼用眼鏡1 副、剩
    餘安眠藥12顆、手銬1 副、手銬鑰匙1 支、尼龍手套3 雙及
    膠帶1 捲足憑，本件被告丙○○、丁○○共同擄人勒贖之事
    證已甚明確，2 人犯行均洵堪認定。
參、論罪科刑及撤銷改判及沒收
一、又按擄人勒贖罪，性質上為繼續犯，以行為人意圖勒贖而實
    施擄人行為時，即屬成立犯罪；是以凡參與擄人行為，或雖
    未參與擄人行為，而於被擄人未釋放前，出面勒贖、取贖，
    繼續參與此項勒贖之目的行為者，因其實施勒贖之目的行為
    均在犯罪繼續實施之中，衡以其所實施（分擔）之看管被擄
    人之犯行，仍屬擄人勒贖罪為繼續犯犯行之部分行為，此項
    行為既該當犯罪構成要件（妨害自由）之行為，亦同屬正犯
    之法理，自亦無由不論以正犯之罪責（最高法院84年度台上
    字第5227號判決參照）。又行為始於著手，著手之際，有如
    何之犯意，即應負如何之故意責任。犯意變更與另行起意本
    質不同；犯意變更，係犯意之轉化（昇高或降低），指行為
    人在著手實行犯罪行為之前或行為繼續中，就同一被害客體
    ，改變原來之犯意，在另一犯意支配下實行犯罪行為，導致
    此罪與彼罪之轉化，因此仍然被評價為一罪。犯意如何，既
    以著手之際為準，則著手實行階段之犯意若有變更，當視究
    屬犯意昇高或降低定其故意責任，犯意昇高者，從新犯意。
    （最高法院99年度台上字第702 號判決參照）。本件被告丙○○、丁○○雖於共同擄走被害人後，始已知悉何財寶意在
    勒贖，猶共同繼續參與看管被擄人甲○○，是其2 人已由妨
    害自由之犯意，昇高為擄人勒贖之犯意，且其2 人所為亦均
    應屬參與實施擄人勒贖罪構成要件中之妨害自由罪行為，故
    核被告丙○○、丁○○所為，均係犯刑法第347 條第1 項之
    擄人勒贖罪。又被告何財寶、丙○○2 人與何財寶及綽號「
    阿弟」男子在仁雲企業社共同綁架甲○○行為就妨害自由部
    分，有共同犯意聯絡及行為分擔，惟被告丙○○、丁○○2
    人其後已提昇犯意為擄人勒贖之犯意，而與何財寶所犯擄人
    勒贖罪間，已有共同犯意聯絡及行為分擔，均為共同正犯。
    原審對被告丙○○、丁○○2 人均論以妨害自由罪，固非無
    見；惟查被告丙○○、丁○○已共同參與何財寶係擄人勒贖
    部分構成要件（拘禁被害人），已如前述，原審對被告丙○○、丁○○變更起訴法條，均論以刑法第302 條之妨害自由
    罪，自有未合。檢察官上訴意旨認被告丙○○、丁○○均應
    犯擄人勒贖罪，則非無理由。原審判決關於被告丙○○、丁○○部分既有上開瑕疵，自應由本院撤銷改判。又被告丙○○、丁○○2 人，亦均未經取贖而釋放被害人甲○○，已如
    前述，自均應另依刑法第347 條第5 項之規定，均減輕其刑
    。審酌被告丙○○、丁○○於擄人過程中明知何財寶與被害
    人間並無任何債務糾葛，而係意在勒索贖金，其2 人竟為圖
    不法利益，仍參與共同拘禁被害人，且拘禁被害人期間，被
    告丙○○餵食被害人安眠藥之行為，已造成被害人身體及心
    理上之傷害，亦影響社會治安匪淺，足見2 人惡性不輕，惟
    念2 人於拘禁甲○○期間，並未再對害人施暴，且亦未經取
    贖即釋放被害人，且被告丙○○、丁○○2 人均非本件擄人
    勒贖之主謀，犯罪情節顯較何財寶為輕及被告丙○○於擄人
    過程中持電擊棒，並曾以安眠藥餵食被害人，其涉案之情節
    亦應較丁○○為重及其2 人犯後態度、動機、手段等其他一
    切情狀，則分別量處被告丙○○有期徒刑5 年，被告丁○○
    有期徒刑4 年，以示懲警。
二、扣案本件作案用之尼龍繩1 條、尼龍手套1 副、電擊棒1 支
    、手銬1 副、膠帶1 捲及矇眼用之眼鏡1 只，均為何財寶所
    有之事實，業據何財寶已於警詢供承在卷（警卷7 頁）。另
    扣案作案用所剩之安眠藥12顆及手銬鑰匙1 支，則為被告丙○○所有之事實，亦據被告丙○○於警詢供明在卷（警卷26
    頁反面）。又扣案作案用之手套2 副，則為被告丁○○所有
    ，亦經被告丁○○於警詢供承在卷（警卷31頁），均應屬供
    被告丙○○、丁○○與何財寶共同犯本件擄人勒贖所用之物
    ，依共犯責任共同之原理，自均應依刑法第38條第1 項第2
    款規定，併予宣告沒收。
肆、另同案被告何財寶所犯本件擄人勒贖罪及另犯違反槍砲彈藥
    刀械管制條例罪部分，均業經原審法院已於99年12月8 日以
    98 年 度重訴字第9 號分別量處有期徒刑6 年、5 年2 月及
    併科罰金新臺幣10萬元；應執行有期徒刑11年，併科罰金新
    臺幣10萬元而已確定，自不另論列，附此敘明。
據上論結，應依刑事訴訟法第369條第1項前段、第364條、第299
條第1 項前段，刑法第28條、第347 條第1 項、第5 項、第38條
第1 項第2 款，判決如主文。
本案經檢察官陳建年到庭執行職務。
中    華    民    國    99    年    8    月    11    日
                    刑事第十庭  審判長法  官 陳中和
                                      法  官 林水城
                                      法  官 李政庭
以上正本證明與原本無異。
如不服本判決應於收受本判決後10日內向本院提出上訴書狀，其
未敘述上訴理由者，並得於提起上訴後10日內向本院補提理由書
狀（均須按他造當事人之人數附繕本）「切勿逕送上級法院」。
中    華    民    國    99    年    8    月    11    日
                                      書記官 周青玉
附錄本件判決論罪科刑法條：
刑法第347條
意圖勒贖而擄人者，處死刑、無期徒刑或7 年以上有期徒刑。
因而致人於死者，處死刑、無期徒刑或12年以上有期徒刑；致重
傷者，處死刑、無期徒刑或10年以上有期徒刑。
第1 項之未遂犯罰之。
預備犯第1 項之罪者，處2 年以下有期徒刑。
犯第1 項之罪，未經取贖而釋放被害人者，減輕其刑；取贖後而
釋放被害人者，得減輕其刑。

司法院資訊處製作；財團法人民間司法改革基金會備份。
